最高法院刑事判決　　　　　　　　　　　　　　　九十一年度台上字第二六四八號
　　上　訴　人　甲○○
　　選任辯護人　劉秉鈞律師
右上訴人因乙○○等自訴遺棄案件，不服台灣高等法院中華民國八十九年二月二十九
日第二審判決（八十八年度上訴字第四一四九號，自訴案號：台灣桃園地方法院八十
八年度自字第一四一號），提起上訴，本院判決如左：
    主  文
原判決撤銷，發回台灣高等法院。
    理  由
本件原判決認定上訴人甲○○於民國八十八年三月二十四日晚間十一時五十分許，駕
駛車號ＫＹ｜一八一一號自小客車，沿桃園縣平鎮市○○路○段，往楊梅鎮方向行駛
，途經延平路二段二十一巷前，疏未注意車前適有丙○○騎乘ＲＲＮ｜七三○號機車
，後載其妻乙○○，欲左轉進入二十一巷之狀況，而由後撞擊該機車，致機車騎士丙
○○、乘客乙○○被撞落於對向車道上，乙○○當場遍體鱗傷昏迷不醒人事倒於路面
而為無自救力之人，丙○○則受有左肩鎖骨骨折之傷害，但意識仍清醒，立即起身與
路人合力將乙○○抬至路旁，等待援助（甲○○過失傷害部份業經原審簡易判決處刑
審結）。詎上訴人明知已然肇事，依法對於簡氏夫婦二人負有扶助之義務，竟為意圖
逃避責任，立即驅車逃離現場，而對於已無自救力之乙○○，不為其生存所必要之扶
助。幸為駕車行駛於甲○○之後之王志軒，見義勇為緊追甲○○之汽車記下車號報警
查獲甲○○等情。因而維持第一審論處上訴人對於無自救力之人，依法令應扶助而不
為其生存所必要之扶助罪刑之判決，駁回上訴人在第二審之上訴，固非無見。
惟查(一)、刑法第二百九十四條第一項所謂「無自救能力之人」，係指其無維持其生存
所必要之能力而言。又所謂「生存所必要」，係指以於生存有危險者為限。原判決認
定被害人乙○○於車禍後即不省人事，無非以乙○○與其夫丙○○之指訴及乙○○之
診斷證明書載明其受有腦震盪為據，然被害人夫妻之指訴是否全部確實無訛，及車禍
受有腦震盪之傷害是否必然不省人事，攸關法律之適用，原審未切實深入調查，遽行
判決，尚嫌速斷，自有未盡調查職責之違誤。(二)、對於無自救力之人，負有扶養或保
護義務之人，雖不盡其義務，而事實上尚有他人為養育或保護，對於該無自救力人之
生命，並不發生危險者，即難成立遺棄罪，本院二十九年上字第三七七七號判例可資
參照。依原判決事實所載，本件車禍之發生係丙○○騎乘機車後載其妻乙○○，欲左
轉進入巷內時，為上訴人駕駛之自用小客車，由後撞擊該機車所致等情。則丙○○對
於車禍之發生是否與有過失，而有負保護乙○○之義務？且其係乙○○之夫，是否依
法亦應盡保護乙○○之義務？又依其車禍時雖受有左肩鎖骨骨折之傷害，但意識仍清
醒，猶能立即起身與路人合力將乙○○抬至路旁等待援助之情形，當時乙○○之生命
，是否會因上訴人車禍後逃逸而發生危險？凡此事項，均未完全明瞭，且與上訴人之
犯罪是否成立攸關，原審未予調查說明，遽行論罪，亦有調查職責未盡及理由不備之
違誤。上訴意旨指摘原判決不當，非全無理由，應認有撤銷發回更審之原因。
據上論結，應依刑事訴訟法第三百九十七條、第四百零一條，判決如主文。
中      華      民      國    九十一    年      五      月      九      日
                              最高法院刑事第八庭
                                  審判長法官  莊  登  照
                                        法官  洪  明  輝
                                        法官  黃  一  鑫
                                        法官  魏  新  和
                                        法官  林  秀  夫
      右正本證明與原本無異
                                              書  記  官
中      華      民      國    九十一    年      五      月     十五     日
